【裁判字號】    94,上易,998
【裁判日期】    950620
【裁判案由】    清償債務
【裁判全文】
臺灣高等法院民事判決                 94年度上易字第998號
上  訴  人  甲○○
訴訟代理人  乙○○
被 上訴 人  慶豐商業銀行股份有限公司
法定代理人  丙○○
訴訟代理人  丁○○
            戊○○
上列當事人間請求清償債務事件，上訴人對於中華民國94年11月
1日臺灣桃園地方法院訴字第981號第一審判決提起上訴，經本院
於95年6月6日言詞辯論終結，判決如下：
    主      文
原判決廢棄。
被上訴人在第一審之訴駁回。
第一、二審訴訟費用由被上訴人負擔。
    事實及理由
一、本件上訴人聲明求為判決：(一)原判決廢棄。(二)被上訴人在第
    一審之訴駁回。
    被上訴人聲明求為判決：上訴駁回。
二、被上訴人起訴主張：訴外人己○○即嘉馨喜餅蛋糕店於民國
    （下同）93年2月27日、同年9月17日分別向伊借款新台幣（
    下同）60萬元、50萬元，約定按月平均攤還本息，如未按期
    繳款時，即喪失期限利益，並應依原判決附表所示利率，計
    付利息及違約金，上開 2筆借款均由上訴人擔任連帶保證人
    ；詎訴外人己○○就上開60萬元之借款，僅繳款至94年 4月
    26日，尚欠 38萬5,383元未償，而就上開50萬元之借款，亦
    僅繳款至同年5月16日，尚欠40萬0,305元未償，屢經催討，
    均置之不理，上訴人既為上開借款之連帶保證人，自應負連
    帶清償責任等情，爰本於連帶保證契約關係，求為命上訴人
    給付 78萬5,688元及如原判決附表所示利息、違約金之判決
    。
    上訴人則以：伊係智障之人，是訴外人己○○要伊在貸款契
    約書上簽名，伊不瞭解該契約之內容，且未自貸得款項中獲
    得分文利益等語，資為抗辯。
三、經查被上訴人主張訴外人己○○即嘉馨喜餅蛋糕店邀同上訴
    人為連帶保證人，先後於93年2月27日、同年9月17日，各向
    伊借款60萬元、50萬元，約定按月平均攤還本息，如未按期
    繳款時，即喪失期限利益，並應加計違約金；又訴外人己○
    ○就上開60萬元之借款，僅繳款至94年 4月26日，尚欠38萬
    5,383元未償，而就上開50萬元之借款，亦僅繳款至同年5月
    16日，尚欠 40萬0,305元未償之事實，業據其提出貸款契約
    書、客戶往來科目狀況查詢、還款明細查詢單、利率調整明
    細表為證（見原審促字卷7、8頁及訴字卷19至23頁），且為
    被上訴人所不爭執，固堪信為真實。
四、惟按契約之成立，以當事人互相表示意思一致為必要，此觀
    民法第153條第1項之規定即明；又稱保證者，謂當事人約定
    ，一方於他方之債務人不履行債務時，由其代負履行責任之
    契約（民法第 739條規定參照），而保證債務之所謂連帶，
    係指保證人與主債務人負同一債務，對於債權人各負全部給
    付之責任者而言（最高法院45年臺上字第1426號判例參照）
    ，是若當事人間就上開連帶保證契約之必要之點，意思未能
    一致者，其契約即難謂已成立。經查：
    (一)上訴人為輕度智障，並領有身心障礙手冊（見本院卷 9頁
      ），雖未經聲請法院宣告禁治產（見原審卷28頁），惟上
      訴人在91年及93年間，先後經國軍桃園總醫院精神專科醫
      師實施鑑定之結果，均認為其屬「智商界於該智力測驗的
      平均值以下2個標準差至3個標準差（含）之間，或成年後
      心理年齡介於 9歲至未滿12歲之間，在特殊教育下可部分
      獨立自理生活，及從事半技術性或簡單技術性工作的輕度
      智能不足者」，有桃園縣政府95年5月2日府社障字第0950
      125222號復函檢附之「身心障礙者鑑定表」可稽（見本院
      卷63頁背面、67頁）；並參諸上訴人之前就讀之桃園縣立
      石門國民中學於95年 4月26日以石國輔字第0950000906號
      函復本院稱：「查尹生（指上訴人）乃本校第 1屆學生，
      雖智力低，但當時沒有資源班之設立，故就讀普通班，本
      應於73年畢業，因成績未達畢業標準，所以未發給畢業證
      書」（見本院卷57頁），及該函文所檢附上訴人之學籍紀
      錄表所載各科畢業成績均未達及格標準，其國文、數學、
      歷史、地理等科目分數僅十幾至三十幾分不等（見本院卷
      58頁），暨依其導師吳承明對於上訴人學習、生活概況所
      為評述，亦謂上訴人「…當時除會寫自己名字外，許多國
      字不會寫、不會唸，在不同科目的考試卷上經常以相同的
      文字敘述來回答所有問題…」（見本院卷59頁），足見依
      上訴人之心智程度，顯不能理解連帶保證之意義及內容，
      自無從就連帶保證契約與被上訴人達成意思表示之合致。
    (二)雖上訴人曾於94年1月5日向中國信託商業銀行股份有限公
      司申請核發信用卡，惟其申請書係記載系爭借款人即訴外
      人己○○為聯絡人，且經核發信用卡後，僅於94年 1月18
      日、同年月19日，以自動櫃員機操作方式預借現金 3筆，
      金額各為 2萬元、2萬元及8,000元，依該方式，可由他人
      代為操作領用，從未持以簽帳使用，有信用卡申請書及歷
      史帳單彙總查詢可稽（見本院卷47至55頁）。足見該信用
      卡顯非為簽帳而申請，是上訴人所抗辯該信用卡係訴外人
      己○○帶伊去申請，並由訴外人己○○所使用乙節（見本
      院卷40頁），並非無稽，尚難僅憑此一節，遽為不利於上
      訴人之認定。
五、綜上所述，兩造間就系爭連帶保證契約之意示表示既未經合
    致，則被上訴人本於連帶保證契約關係，請求上訴人給付78
    萬5,688元及如原判決附表所示利息、違約金， 自屬不應准
    許。從而原審所為上訴人敗訴之判決，自有未洽。上訴論旨
    指摘原判決不當，求予廢棄改判，為有理由。
六、至兩造其餘之攻擊或防禦方法及未經援用之證據，經本院斟
    酌後，認為均不足以影響本判決之結果，自無逐一詳予論駁
    之必要，併此敘明。
七、據上論結，本件上訴為有理由，依民事訴訟法第 450條、第
    78條，判決如主文。
中    華    民    國    95    年    6     月    20    日
                  民事第六庭  審判長法  官  林鄉誠
                                    法  官  彭昭芬
                                    法  官  梁玉芬
正本係照原本作成。
不得上訴。
中    華    民    國    95    年    6     月    22    日
                                    書記官  常淑慧


司法院資訊處製作；財團法人民間司法改革基金會備份。
